【裁判字號】    99,消債聲,173
【裁判日期】    991130
【裁判案由】    聲請免責
【裁判全文】
臺灣高雄地方法院民事裁定           99年度消債聲字第173號
聲  請  人  張麗慧
上列當事人依消費者債務清理條例之規定，聲請免責事件，本院
裁定如下：
    主    文
聲請人張麗慧不免責。
    理    由
一、按法院為終止或終結清算程序之裁定確定後，除別有規定外
    ，應以裁定免除債務人之債務；法院裁定開始清算程序後，
    債務人有薪資、執行業務所得或其他固定收入，而普通債權
    人之分配總額低於債務人聲請清算前二年間，可處分所得扣
    除自己及依法應受其扶養者所必要生活費用之數額者，法院
    應為不免責之裁定，但債務人證明經普通債權人全體同意者
    ，不在此限；債務人有下列各款情形之一者，法院應為不免
    責之裁定，但債務人證明經普通債權人全體同意者，不在此
    限：一、於七年內曾依破產法或本條例規定受免責。二、隱
    匿、毀損應屬清算財團之財產，或為其他不利於債權人之處
    分。三、捏造債務或承認不真實之債務。四、因浪費、賭博
    或其他投機行為，致財產顯然減少或負擔過重之債務，而生
    開始清算之原因。五、於清算聲請前一年內，已有清算之原
    因，而隱瞞其事實，使他人與之為交易致生損害。六、明知
    已有清算原因之事實，非基於本人之義務，而以特別利於債
    權人中之一人或數人為目的，提供擔保或消滅債務。七、隱
    匿、毀棄、偽造或變造帳簿或其他會計文件之全部或一部，
    致其財產之狀況不真確。八、故意於財產及收入狀況說明書
    為不實之記載，或有其他故意違反本條例所定義務之行為，
    消費者債務清理條例第132 條、第133 條、第134 條分別定
    有明文。依各該條文其立法理由說明略謂「為免債務人濫用
    清算程序以獲得免責，並敦促有清償能力者，利用薪資、執
    行業務所得或其他固定收入清償債務而受免責，爰以債務人
    聲請清算前二年間，可處分所得扣除自己及依法應受扶養所
    必要生活費用之數額為計算基礎」；「消費者依清算程序清
    理債務時，債權人已因之蒙受相當損失，其程序之進行應秉
    持公正與誠信，如債務人對於清算之原因有可歸責性，致害
    及債權人之權益，或影響清算程序之進行，自不宜予以免責
    」。由此可知，消費者債務清理條例所定之清算制度，立法
    目的在使債權人能獲得公平及最低額度之受償，並避免債務
    人因債務纏身，而無法重建經濟生活，並非藉由清算程序使
    債務人無條件全然免除債務，或將恣意消費所造成之債務，
    轉嫁予債權人負擔。因此，債務人必須有最低程度之清償能
    力，或無不免責之事由存在，法院始得裁定予以免責。
二、經查：
（一）聲請人聲請消費者債務清理事件，經本院以97年度消債更
      字第908 號裁定開始更生程序，嗣因其所提之更生方案未
      能經債權人可決，經本院以98年度消債清字第157 號裁定
      開始清算程序等情，業經本院依職權調閱本院97年度消債
      更字第908 號、97年度司執消債更字第350 號、98年度消
      債清字第157 號、98年度司執消債清字第130 號卷宗，核
      閱無誤。
（二）而聲請人所積欠之債務，多係信用卡消費、現金卡及信用
      卡貸款之債務，經本院依職權向聲請人之債權人函調聲請
      人信用卡消費紀錄及現金卡動支紀錄核閱結果，聲請人於
      民國93年3 月31日向萬泰商業銀行股份有限公司（下稱萬
      泰銀行）之現金卡提領50,000元，於同年5 月19日提領90
      ,000元，嗣於93年7 月起至94年11月止，陸續以台新國際
      商業銀行股份有限公司（下稱台新銀行）、萬泰銀行、國
      泰世華商業銀行股份有限公司（下稱國泰世華銀行）、台
      北銀行股份有限公司（下稱台北銀行）、中國信託商業銀
      行股份有限公司（下稱中國信託銀行）、華僑銀行、花旗
      （台灣）商業銀行股份有限公司（下稱花旗銀行）之信用
      卡、現金卡辦理代償及預借現金，其中93年7 月代償200,
      000 元，93年9 月預借29,000元，93年11月預借100,000
      元，93年12月預借40,000元，94年1 月預借70,000元，94
      年3 月預借40,000元，94年4 月預借20,000元，94年8 月
      預借53,000元，94年9 月預借40,000元，94年10月預借80
      ,000元，94年11月預借16,000元，此經上開各銀行具狀陳
      報明確，然聲請人所提出之勞工保險被保險人投保資料表
      ，93年12月24日起投保薪資為16,500元，94年1 月27日退
      保，聲請人雖無固定收入，如撙節支出，理應無需負擔如
      此高額債務，而聲請人對於其需要如此頻繁且大量預借現
      金、貸款之用途暨原因，並未能提出具體事證以實其說，
      尚難認聲請人大量預借現金、貸款之舉係為供一般通常生
      活之必要費用，係屬超出其生活必要程度，堪認聲請人有
      因浪費行為，致財產顯然減少或負擔過重之債務，而生開
      始清算原因之情事存在。
（三）另聲請人於93年5 月17日向新光商業銀行股份有限公司（
      下稱新光銀行）申請代償，代償金額高達119,639 元，於
      93年7 月5 日向台新銀行申請代償，代償金額高達200,00
      0 元，佐以前開所述聲請人自93年3 月起起即以現金卡、
      信用卡預借現金之情綜合以觀，堪認聲請人至遲於93年5
      月間，即陷於嚴重支付及清償債務能力不足之窘境，此觀
      花旗銀行、國泰世華銀行、新光銀行、萬泰銀行、台新銀
      行所陳報聲請人信用卡、現金卡消費明細足證，然聲請人
      仍於93年5 月至95年3 月間分別持永豐銀行信用卡消費31
      0,647 元，花旗銀行信用卡消費134,000 元，富邦銀行信
      用卡消費50,000元，總計高達494,647 元，分別用以投資
      理財、網路購物、量販百貨藥妝店、高級餐飲支出、電視
      購物、電話通訊、保險費給付、旅行社費用等，多次為奢
      侈消費，且客觀上均非日常生活所必要之物品，分別有永
      豐銀行、花旗銀行、富邦銀行聲請人消費明細在卷可證，
      顯逾一般消費之正常狀態，是由上開聲請人所持信用卡消
      費之內容及金額以觀，難認聲請人所從事之前開消費，係
      屬日常生活必要之消費。
（四）消費者債務清理條例並非逕將債務人恣意消費所造成之債
      務，任意轉嫁予債權人負擔，債務人免責制度目的係在鼓
      勵勤勞誠實之債務人，並非縱容債務人奢侈消費，倘債務
      人於聲請清算前之相當時間內，不當利用信用金融之機會
      ，恣意從事非屬通常生活所需之鉅額或奢侈性、浪費性之
      消費，全然未慮及個人日後履行返還債務之能力，反而希
      冀利用本條例中所定免責制度，濫用清算程序藉以規避償
      還責任，自與本條例立法本旨有違。由聲請人至遲於93年
      5 月起，即陷於支付困難之經濟困境下，猶不知節制，而
      續以信用卡多次於非日常生活必要之消費場所，進行非生
      活不可或缺之消費情形以觀，堪認聲請人確有浪費情事，
      且由其後無法清償，且前開所為消費金額均非少之事實，
      亦足認聲請人確有上開浪費情事致積欠過重之債務。
三、綜上所述，本院認聲請人有消費者債務清理條例第134 條第
    4 款之事實，而不宜依消費者債務清理條例第135 條之規定
    予以免責；另審酌本件已據各債權人具狀表示應予聲請人不
    免責之裁定，足見聲請人確未獲有全體債權人同意免責，則
    依前開規定，本件聲請人不得免責，爰裁定如主文。
中    華    民    國    99    年    11    月    30    日
                  民事第五庭法  官  秦慧君
正本係照原本作成。
如對本裁定抗告須於裁定送達後10日內向本院提出抗告狀，並繳
納裁判費新臺幣1,000元。
中    華    民    國    99    年    11    月    30    日
                            書記官  胡美儀

司法院資訊處製作；財團法人民間司法改革基金會備份。
